臺灣高等法院民事判決　　　　　　　　 96年度上易字第676號
上　訴　人　甲○○
　　　　　　　　　　　　樓
被　上訴人　戊○○
　　　　　　丙○○
　　　　　　辛○○
　　　　　　庚○○
　　　　　　己○○
　　　　　　乙○○
兼上　六人
訴訟代理人　丁○○
上列當事人間請求清償債務事件，上訴人對於中華民國96年3月
23日臺灣士林地方法院95年度訴字第927號第一審判決提起上訴
，本院於96年10月9日言詞辯論終結，判決如下：
    主      文
上訴駁回。
第二審訴訟費用由上訴人負擔。
    事實及理由
一、上訴人主張：被上訴人之被繼承人即其母張莊秀雲生前於民
    國68年與上訴人合夥在台北市○○區○○段3小段699地號土
    地與地主合建房屋，完工後由張莊秀雲分得台北市○○區○
    ○段3小段31476建號、31479建號即門牌號碼分別為台北市
    士林區○○路○段763號4樓之1、同號11樓之1建物（下稱系
    爭31476建號、31479建號建物），嗣張莊秀雲以系爭31476
    建號建物及上訴人所有同小段31578、31580建號建物共同向
    訴外人張福輝為借款擔保，另以系爭31479建號建物及上訴
    人所有同小段31582建號建物共同向訴外人蘇楊月英為借款
    擔保，而分別設定新臺幣（下同）120萬元及80萬元之抵押
    權（下稱系爭抵押權），迄張莊秀雲死亡均未能清償系爭借
    款塗銷該抵押權。上訴人於94年間欲出售自己所有上開3157
    8、31580、31582三建號建物，乃與張福輝協商，由上訴人
    清償80萬元，張福輝同意塗銷系爭120萬元抵押權之設定，
    並將登記其名下上開31578、31580、31582三建號房屋之基
    地與上訴人該三建物合併出售，上訴人為代張莊秀雲清償上
    開抵押權所擔保之債務，分別給付張福輝及蘇楊月英各80萬
    元，而塗銷系爭抵押權設定，張福輝及蘇楊月英對張莊秀雲
    之債權因而移轉予上訴人，張莊秀雲既已死亡，其子女即被
    上訴人為其繼承人，自應繼承張莊秀雲之債務，為此爰依繼
    承及清償借款之法律關係請求被上訴人連帶給付上訴人160
    萬元及利息。於原審聲明：(一)被上訴人應連帶給付上訴人16
    0萬元及自支付命令送達翌日起至清償日止，按年息5% 計算
    之利息。(二)願供擔保，請准予宣告假執行。原審為上訴人敗
    訴之判決，上訴人不服提起上訴，於本院聲明：(一)原判決關
    於駁回後開第2項請求部分廢棄。(二)上開廢棄部分，被上訴
    人應連帶給付上訴人80萬元及自起訴狀繕本送達翌日起至清
    償日止按年息5%計算之利息。
二、被上訴人則以：系爭二抵押權之存續期間為70年7月23日至7
    1年1月23日，抵押權人蘇楊月英及張福輝之債務清償日期均
    為71年1月23日，該二債權之請求權均已因罹於時效而消滅
    ，抵押權人於消滅時效完成後5年間不實行其抵押權，其抵
    押權亦已因經過除斥期間而消滅。被上訴人自可拒絕清償系
    爭債務。上訴人自行放棄時效利益所為之清償行為，依民法
    第279條規定對被上訴人不生效力，被上訴人無分擔之必要
    。況上訴人並無代為清償之事實，其支付予張福輝之款項係
    土地買賣價款，與系爭抵押權債務無關等語，資為抗辯。於
    原審聲明：(一)上訴人之訴及假執行之聲請均駁回。(二)如受不
    利判決，願供擔保請准免為假執行。於本院聲明：上訴駁回
    。
三、經查，系爭31476建號建物抵押權人為張福輝，抵押權存續
    期間為70年7月23日到71年1月23日。系爭31479建號建物抵
    押權人為蘇楊月瑛，抵押權存續期間為70年7月23日到71年1
    月23日，清償日期為71年1月23日。上開二抵押權，業已塗
    銷抵押權登記。系爭抵押權自設立登記起至今，抵押權人均
    未行使債權，亦未行使抵押權等情，為兩造所不爭執（見本
    院卷第35頁反面），並有建物登記謄本（見原審卷第12、13
    、16、17頁）附卷可稽，堪信為真。
四、上訴人主張其代為清償系爭31476、31479建號建物所擔保之
    借款債務，並塗銷系爭抵押權設定，被上訴人應連帶返還等
    語。被上訴人則以上訴人並無代為清償之事實，縱有代為清
    償，該原有借款債務已罹於時效，且抵押權已逾除斥期間，
    被上訴人得拒絕清償等語資為抗辯。經查：
  (一)按「請求權，因十五年間不行使而消滅。」、「以抵押權、
    質權或留置權擔保之請求權，雖經時效消滅，債權人仍得就
    其抵押物、質物或留置物取償。」、「以抵押權擔保之債權
    ，其請求權已因時效而消滅，如抵押權人，於消滅時效完成
    後，5年間不實行其抵押權者，其抵押權消滅。」、「債務
    人於受通知時，所得對抗讓與人之事由，皆得以之對抗受讓
    人。」、「第297條及第299條之規定，於前條之承受權利準
    用之。」民法第125條前段、第145條第1項、第880條、第29
    9條第1項、第313條分別定有明文。次按「債權讓與，債務
    人於受通知時所得對抗讓與人之事由，皆得以之對抗受讓人
    ，民法第299條第1項定有明文。所謂得對抗之事由，不以狹
    義之抗辯權為限，而應廣泛包括，凡足以阻止或排斥債權之
    成立、存續或行使之事由在內，蓋債權之讓與，在債務人既
    不得拒絕，自不宜因債權讓與之結果，而使債務人陷於不利
    之地位。」最高法院52年台上字第1085號判例可資參照。
  (二)系爭31479建號建物抵押權人為蘇楊月瑛，抵押權存續期間
    為70年7月23日到71年1月23日，清償日期為71年1月23日。
    系爭31476建號建物抵押權人為張福輝，抵押權存續期間與
    系爭31479建號相同即為70年7月23日到71年1月23日。有建
    物登記謄本附卷可稽（見原審卷第12至13頁），另系爭3147
    6建號建物抵押權人張福輝部分之債務其清償日期建物登記
    謄本上雖未明確記載，然據張福輝本人於原審證稱：「（問
    抵押權擔保的債權是何時清償？）70年71年左右」、「（問
    設定抵押權的時候，是約定什麼時候要還？），約定抵押權
    存續期間內要還」等語（見原審卷第146、147頁），可知抵
    押權人張福輝部分之債務清償日期最遲應為71年1月23日。
    而系爭二抵押權自設立登記迄今，抵押權人均未行使債權，
    亦未行使抵押權之事實，亦為兩造所不爭執。張福輝及蘇楊
    月英債權之請求權，時效期間最長為15年，其間既無任何時
    效中斷事由發生，則至86年1月23日均已罹於消滅時效，債
    務人即兩造自得拒絕清償。而系爭二抵押權擔保之債權，其
    請求權已因時效而消滅，如抵押權人，於消滅時效完成後，
    5年間不實行其抵押權者，其抵押權消滅，即至91年1月23日
    止，因抵押權人蘇楊月瑛、張福輝未行使抵押權，其抵押權
    因經過5年之除斥期間而消滅。上訴人主張其於95年間代為
    清償系爭債務，張福輝及蘇楊月英對被上訴人之債權因而移
    轉予上訴人。上訴人既為系爭債權之受讓人，被上訴人即債
    務人所得對抗讓與人張福輝及蘇楊月英之事由，皆得對抗受
    讓人即上訴人。被上訴人抗辯系爭債務之請求權已罹於15年
    時效及該抵押權已因經過5年除斥期間而消滅，被上訴人本
    得拒絕給付，則上訴人主張其代為清償之事實，無論該主張
    是否真實，其再向被上訴人請求，被上訴人自得拒絕給付。
    被上訴人抗辯，為有理由。
五、綜上所述，上訴人主張其已代為清償系爭債務，被上訴人不
    得以時效等事由拒絕給付為不足採，被上訴人抗辯，尚屬可
    信。從而，上訴人主張本於借款債權受讓之法律關係，請求
    被上訴人應連帶給付上訴人80萬元及自起訴狀繕本送達翌日
    起至清償日止按年息5%計算之利息為無理由，不應准許。原
    審為上訴人敗訴之判決，及駁回其假執行之聲請，並無不合
    。上訴意旨指摘原判決不當，求予廢棄改判，為無理由，應
    予駁回。
六、因本件事證已臻明確，兩造其餘主張、陳述及所提之證據暨
    攻擊防禦方法，經本院審酌後，認與本件判斷結果無影響，
    均毋庸再予一一論述，並此敘明。
七、據上論結，本件上訴為無理由，依民事訴訟法第449條第1項
    、第78條，判決如主文。
中　　華　　民　　國　　96　　年　　10　　月　  23 　 日
        　　　　　　民事第十一庭
                      　審判長法　官   鄭雅萍
　　　　　　　　　　          法　官   蘇芹英
　　　　　　　　　　          法　官   薛中興
正本係照原本作成。
不得上訴。
中　　華　　民　　國　　96　　年　　10　　月　　23　　日
　　　　　　　　　　　　　　　書記官   黃瑞芬
